最高法院刑事判決　　　　　　一○○年度台上字第五六四八號
上　訴　人　胡東榮
　　　　　　余俊賢
　　　　　　張啟皇
　　　　　　林暉哲
　　　　　　蕭順璋
　　　　　　許勝忠
上列上訴人等因妨害自由案件，不服台灣高等法院台南分院中華
民國九十九年六月二日第二審判決（九十八年度上訴字第三四三
號，起訴案號：台灣台南地方法院檢察署九十七年度偵字第二二
０三號），提起上訴，本院判決如下：
    主  文
原判決撤銷，發回台灣高等法院台南分院。
    理  由
本件原判決撤銷第一審關於上訴人余俊賢、張啟皇、林暉哲、蕭
順璋、許勝忠部分之科刑判決，改判論處余俊賢、張啟皇、林暉
哲、蕭順璋、許勝忠共同犯剝奪他人行動自由罪刑（許勝忠累犯
），並維持第一審論處上訴人胡東榮共同以其他非法方法，剝奪
人之行動自由罪刑之判決，駁回胡東榮在第二審之上訴，固非無
見。
惟查：（一）、共同正犯之成立，以有犯意之聯絡與行為之分擔
為要件，而此項要件，除應於事實欄內詳加記載外，並應於理由
內逐一說明其認定此項事實所憑之證據，方足資為論罪科刑之根
據。原判決認定胡東榮、余俊賢、張啟皇、林暉哲、蕭順璋、許
勝忠等共犯刑法第三百零二條第一項之非法剝奪行動自由罪，於
事實欄記載：胡東榮於收受台灣台南地方法院核發之民事通常保
護令後，與知有上開保護令之余俊賢，共同基於違反上開保護令
及剝奪他人行動自由之犯意聯絡，於民國九十七年一月中旬，在
台中縣大里市（已改制為台中市○里區○○○路四五二號「馬場
電子遊藝場」前商議迫使林美如簽署相關之協議書、委任書、委
託書、本票，並取得林美如之手機，以便知悉林美如交往之對象
等事宜。胡東榮允以新台幣（下同）二十五萬元之對價，由余俊
賢替其完成上開事項，嗣於同年月二十五日二十三時許，在「馬
場電子遊藝場」，將內含林美如照片三張、標明林美如上班地點
之台南縣下營鄉電子地圖、委任書（和解事宜）四張、委託書（
戶政事務）、監護權移轉協議書各一張、面額一百萬元空白本票
三張，及任務交付指示紀錄手稿一張之文件夾一只交予余俊賢，
余俊賢再與不知有上開保護令之張啟皇，共同基於剝奪他人行動
自由之犯意，由余俊賢交付上開文件夾予張啟皇，以便張啟皇完
成上開指示。張啟皇收受余俊賢交付之上開文件夾後，旋即與不
知有保護令之林暉哲、蕭順璋及許勝忠共同基於非法剝奪他人行
動自由之犯意聯絡，實行如原判決事實欄二所記載之剝奪林美如
行動自由之犯行等情。但就胡東榮與張啟皇、林暉哲、蕭順璋、
許勝忠間對於剝奪林美如行動自由之行為，如何具有犯意之聯絡
或行為分擔，均未詳加認定明確記載，已不足為論罪科刑之根據
。（二）、二人以上以共同犯罪之意思，事前同謀，推由其中部
分之人實行，其未參與實行之共謀者，非不能成立共同正犯（即
學說上所謂之共謀共同正犯），但亦不能以此而謂其有行為之分
擔。依原判決上開事實記載，胡東榮就本件犯行，似僅參與共謀
，而未參與犯罪之實行，惟原判決理由卻記載：核胡東榮、余俊
賢所為，均違反家庭暴力防治法第六十一條第一款之違反保護令
罪，及犯刑法第三百零二條第一項非法剝奪行動自由罪；二人有
犯意之聯絡與行為之分擔，應論以共同正犯等語，似又認胡東榮
為參與實行之共同正犯，此與事實之記載不相符合，亦有未合。
（三）、審判長應將證物提示當事人、代理人、辯護人或輔佐人
，使其辨認；另法院應予當事人、代理人、辯護人或輔佐人，以
辯論證據證明力之適當機會，刑事訴訟法第一百六十四條第一項
、第二百八十八條之二分別定有明文。原判決以在台南縣新營市
○○路六巷一號胡東榮住處扣得之林美如所有之摩拖羅拉牌手機
一支為上訴人等論罪之依據。但原審於審判期日，並未依前揭規
定提示證物，使上訴人等辨認，予上訴人等辯論該證據證明力之
適當機會，即遽行判決，亦有應於審判期日調查之證據而未予調
查之違法。以上或為上訴意旨指摘所及，或為本院得依職權調查
之事項，應認原判決有撤銷發回更審之原因。原判決認為有想像
競合犯裁判上一罪關係之家庭暴力防治法第六十一條第一款之違
反保護令罪部分，基於審判不可分原則，應併予發回。
據上論結，應依刑事訴訟法第三百九十七條、第四百零一條，判
決如主文。
中    華    民    國  一○○  年    十    月   十三   日
                      最高法院刑事第十一庭
                          審判長法官  黃  正  興  
                                法官  許  錦  印  
                                法官  林  瑞  斌  
                                法官  陳  春  秋  
                                法官  謝  靜  恒  
本件正本證明與原本無異
                                      書  記  官  
中    華    民    國  一○○  年    十    月   十九   日
                                                      Ｅ